ACORDAO-COMPLETO-2534310

ACÓRDÃO 4466/2022 ATA 29/2022 - SEGUNDA CÂMARA

VISTOS, relatados e discutidos estes autos de tomada de contas especial que trata de irregularidades relativas ao Convênio 00815/2009, celebrado entre o Ministério do Turismo (MTur) e a Nova Sociedade, tendo por objeto a realização da "VI Festa Internacional de Teatro de Angra dos Reis - FITA2009",
ACORDAM os Ministros do Tribunal de Contas da União, reunidos em Sessão da 2ª Câmara, com base nos arts. 1º, I, 12, § 3º, 16, II, 18, e 23, II, da Lei 8.443/1992 e diante das razões expostas pelo Relator, em:
9.1 considerar revéis os responsáveis Nova Sociedade e Ronaldo Vieira Gomes;
9.2 julgar regulares com ressalva as contas de Nova Sociedade, Ronaldo Vieira Gomes e Simone Alves de Melo, dando-lhes quitação;
9.3 notificar os responsáveis e o Ministério do Turismo a respeito deste acórdão.

TOMADA DE CONTAS ESPECIAL, instaurada por Ministério do Turismo, em desfavor de Ronaldo Vieira Gomes, Simone Alves de Melo e Nova Sociedade, em razão de não comprovação da regular aplicação dos recursos repassados pela União realizadas por meio do Convênio 00815/2009, registro Siafi 704378,  firmado entre o Ministério do Turismo e a Nova Sociedade, e que tinha por objeto o instrumento descrito como VI Festa Internacional de Teatro de Angra dos Reis - FITA2009.

Segunda Câmara

Nova Sociedade

3. Responsáveis: Ronaldo Vieira Gomes (CPF XXX.424.037-XX), Simone Alves de Melo (CPF XXX.820.047-XX) e Nova Sociedade (CNPJ 04.485.705/0001-05)

13.1. Ministros presentes: Bruno Dantas (Presidente), Augusto Nardes, Aroldo Cedraz e Antonio Anastasia (Relator).
13.2. Ministros-Substitutos presentes: Marcos Bemquerer Costa e André Luís de Carvalho.

ANTONIO ANASTASIA

Este processo de tomada de contas especial trata de irregularidades relativas ao Convênio 00815/2009, celebrado entre o Ministério do Turismo e a Nova Sociedade, tendo por objeto a realização da "VI Festa Internacional de Teatro de Angra dos Reis - FITA2009".
2. A SecexTCE propõe (peças 96-98) o julgamento pela irregularidade das contas de Ronaldo Vieira Gomes, Simone Alves de Melo e da Nova Sociedade, imputando-lhes débito solidário, nestes termos:
"INTRODUÇÃO
Cuidam os autos de tomada de contas especial instaurada por Ministério do Turismo, em desfavor de Ronaldo Vieira Gomes (CPF: XXX.424.037-XX) , Simone Alves de Melo (CPF: XXX.820.047-XX) e Nova Sociedade (CNPJ: 04.485.705/0001-05) , em razão de não comprovação da regular aplicação dos recursos repassados pela União realizadas por meio do Convênio 00815/2009, registro Siafi 704378, (peça 5) firmado entre o Ministério do Turismo e a Nova Sociedade, e que tinha por objeto o instrumento descrito como 'VI Festa Internacional de Teatro de Angra dos Reis - FITA2009.	'.
HISTÓRICO
Em 6/2/2019, com fundamento na IN/TCU 71/2012, alterada pela IN/TCU 76/2016 e DN/TCU 155/2016, o dirigente da instituição Ministério do Turismo autorizou a instauração da tomada de contas especial (peça 41) . O processo foi registrado no sistema e-TCE com o número 2824/2019.
O Convênio 00815/2009, registro Siafi 704378, foi firmado no valor de R$ 670.000,00, sendo R$ 600.000,00 à conta do concedente e R$ 70.000,00 referentes à contrapartida do convenente. Teve vigência de 7/8/2009 a 29/1/2010, com prazo para apresentação da prestação de contas em 1/3/2010. Os repasses efetivos da União totalizaram R$ 600.000,00 (peça 8) .
A prestação de contas e complementações enviadas foram analisadas por meio dos documentos constantes nas peças 32, 33, 34 e 43.
O fundamento para a instauração da Tomada de Contas Especial, conforme consignado na matriz de responsabilização elaborada pelo tomador de contas, foi a constatação das seguintes irregularidades: 
'Ausência de comprovação de que as empresas que não detinham direitos de exclusividade, contratadas irregularmente por inexigibilidade, pagaram o cachê de bandas ou cantores que realizaram o evento.
Não comprovação da execução física e/ou financeira do objeto do convênio.'
Os responsáveis arrolados na fase interna foram devidamente comunicados e, diante da ausência de justificativas suficientes para elidir as irregularidades e da não devolução dos recursos, instaurou-se a tomada de contas especial.
No relatório (peça 72) , o tomador de contas concluiu que o prejuízo importaria no valor original de R$ 599.946,42, imputando-se a responsabilidade a Ronaldo Vieira Gomes, na condição de gestor dos recursos, Simone Alves de Melo, na condição de dirigente e Nova Sociedade, na condição de contratado.
Em 9/6/2020, a Controladoria-Geral da União emitiu o relatório de auditoria (peça 74) , em concordância com o relatório do tomador de contas. O certificado de auditoria e o parecer do dirigente do órgão de controle interno concluíram pela irregularidade das presentes contas (peças 75 e 76) .
Em 26/6/2020, o ministro responsável pela área atestou haver tomado conhecimento das conclusões contidas no relatório e certificado de auditoria, bem como do parecer conclusivo do dirigente do órgão de controle interno, manifestando-se pela irregularidade das contas, e determinou o encaminhamento do processo ao Tribunal de Contas da União (peça 77) .
No âmbito deste Tribunal, após análise pela Secex/TCE (peças 81, 82 e 83) , foi promovida a citação dos responsáveis, nos seguintes termos:
'Débito relacionado ao responsável Ronaldo Vieira Gomes (CPF: XXX.424.037-XX) , na condição de gestor dos recursos, em solidariedade com Nova Sociedade e Simone Alves de Melo.
Irregularidade 1: ausência de comprovação de que as empresas que não detinham direitos de exclusividade, contratadas irregularmente por inexigibilidade, pagaram aos representantes das apresentações artísticas do evento.
Evidências da irregularidade: documentos técnicos presentes nas peças 44 e 52.
Normas infringidas: Art. 70, parágrafo único, da Constituição Federal de 1988; art. 93, do Decreto-lei 200, de 25 de fevereiro de 1967; art. 50, §3º, da Portaria Interministerial 127/2008, Acórdão 96/2008-TCU-Plenário, Acórdão 1435/2017-TCU-Plenário e Termo do Convênio 704378/2009 (Cláusula Terceira, Inciso II, alínea 'jj') .
Conduta: não apresentar notas fiscais e recibos (ou outros documentos equivalentes) emitidos em nome das apresentações artísticas e assinados por seus representantes legais ou pelos seus empresários exclusivos, sendo essa representação ou exclusividade registrada em cartório.
Nexo de causalidade: A não apresentação de notas fiscais e recibos (ou outros documentos equivalentes) emitidos em nome das apresentações artísticas e assinados por seus representantes legais ou pelos seus empresários exclusivos impediu comprovação do nexo causal entre os recursos federais transferidos e os pagamentos efetuados, visto que não se provou que os valores pagos ao intermediário contratado efetivamente foi repassado as banda e artistas que realizaram shows, resultando em presunção de prejuízo ao erário.
Culpabilidade: não há excludentes de ilicitude, de culpabilidade e de punibilidade; é razoável supor que o responsável tinha consciência da ilicitude de sua conduta; era exigível conduta diversa da praticada, qual seja, assegurar que as apresentações artísticas que se apresentaram no evento efetivamente receberam o valor dos pagamentos especificados no plano de trabalho.
Irregularidade 2: não apresentação de declaração de gratuidade do evento, nem de demonstrativo de utilização, dos montantes arrecadados com a venda de ingressos, no objeto do convênio.
Evidências da irregularidade: documentos técnicos presentes nas peças 44 e 52.
Normas infringidas: Art. 70, parágrafo único, da Constituição Federal de 1988; e art. 93, do Decreto-lei 200, de 25 de fevereiro de 1967; art. 56 da Portaria Interministerial 127/2008; Termo do convênio 704378/2009.
Conduta: nas parcelas D1 a D2 - não apresentar declaração de gratuidade do evento, nem demonstrativo de utilização, dos montantes arrecadados com a venda de ingressos, no objeto do convênio.
Nexo de causalidade: A ausência de informações sobre a gratuidade do evento ou a venda de ingressos não comprova que não houve sobreposição de pagamentos para os itens previstos no ajuste, resultando em presunção de prejuízo ao erário.
Culpabilidade: não há excludentes de ilicitude, de culpabilidade e de punibilidade; é razoável supor que o responsável tinha consciência da ilicitude de sua conduta; era exigível conduta diversa da praticada, qual seja, assegurar que os valores arrecadados com a cobrança de ingressos em shows e eventos ou venda de bens e serviços produzidos ou fornecidos no âmbito deste convênio sejam revertidos para a consecução do objeto ou recolhidos à conta do Tesouro Nacional.
Irregularidade 3: não comprovação da execução física do objeto do convênio.
Evidências da irregularidade: documento técnico presente na peça 43.
Normas infringidas: Art. 70, parágrafo único, da Constituição Federal de 1988; art. 93, do Decreto-lei 200, de 25 de fevereiro de 1967; art. 50, §3º, da Portaria Interministerial 127/2008, e Termo do Convênio 704378/2009.
Conduta: não apresentar imagens (fotografias ou filmagens) ou outros documentos que provassem a execução dos itens previstos no plano de trabalho e pagos com recursos do convênio.
Nexo de causalidade: A não apresentação de documentos que comprovassem a execução dos itens previstos no plano de trabalho resultou na presunção de dano ao erário.
Culpabilidade: não há excludentes de ilicitude, de culpabilidade e de punibilidade; é razoável supor que o responsável tinha consciência da ilicitude de sua conduta; era exigível conduta diversa da praticada, qual seja, comprovar por meio de documentos a efetiva execução de todos os itens previstos no plano de trabalho.
Débito relacionado à responsável Simone Alves de Melo (CPF: XXX.820.047-XX) , na condição de dirigente, em solidariedade com Nova Sociedade e Ronaldo Vieira Gomes.
Irregularidade 1: ausência de comprovação de que as empresas que não detinham direitos de exclusividade, contratadas irregularmente por inexigibilidade, pagaram aos representantes das apresentações artísticas do evento.
Evidências da irregularidade: documentos técnicos presentes nas peças 44 e 52.
Normas infringidas: Art. 70, parágrafo único, da Constituição Federal de 1988; art. 93, do Decreto-lei 200, de 25 de fevereiro de 1967; art. 50, §3º, da Portaria Interministerial 127/2008, Acórdão 96/2008-TCU-Plenário, Acórdão 1435/2017-TCU-Plenário e Termo do Convênio 704378/2009 (Cláusula Terceira, Inciso II, alínea 'jj') .
Conduta: não apresentar notas fiscais e recibos (ou outros documentos equivalentes) emitidos em nome das apresentações artísticas e assinados por seus representantes legais ou pelos seus empresários exclusivos, sendo essa representação ou exclusividade registrada em cartório.
Nexo de causalidade: A não apresentação de notas fiscais e recibos (ou outros documentos equivalentes) emitidos em nome das apresentações artísticas e assinados por seus representantes legais ou pelos seus empresários exclusivos impediu comprovação do nexo causal entre os recursos federais transferidos e os pagamentos efetuados, visto que não se provou que os valores pagos ao intermediário contratado efetivamente foi repassado as banda e artistas que realizaram shows, resultando em presunção de prejuízo ao erário.
Culpabilidade: não há excludentes de ilicitude, de culpabilidade e de punibilidade; é razoável supor que a responsável tinha consciência da ilicitude de sua conduta; era exigível conduta diversa da praticada, qual seja, assegurar que as apresentações artísticas que se apresentaram no evento efetivamente receberam o valor dos pagamentos especificados no plano de trabalho.
Irregularidade 2: não apresentação de declaração de gratuidade do evento, nem de demonstrativo de utilização, dos montantes arrecadados com a venda de ingressos, no objeto do convênio.
Evidências da irregularidade: documentos técnicos presentes nas peças 44 e 52.
Normas infringidas: Art. 70, parágrafo único, da Constituição Federal de 1988; e art. 93, do Decreto-lei 200, de 25 de fevereiro de 1967; art. 56 da Portaria Interministerial 127/2008; Termo do convênio 704378/2009.
Conduta: nas parcelas D1 a D2 - não apresentar declaração de gratuidade do evento, nem demonstrativo de utilização, dos montantes arrecadados com a venda de ingressos, no objeto do convênio.
Nexo de causalidade: A ausência de informações sobre a gratuidade do evento ou a venda de ingressos não comprova que não houve sobreposição de pagamentos para os itens previstos no ajuste, resultando em presunção de prejuízo ao erário.
Culpabilidade: não há excludentes de ilicitude, de culpabilidade e de punibilidade; é razoável supor que a responsável tinha consciência da ilicitude de sua conduta; era exigível conduta diversa da praticada, qual seja, assegurar que os valores arrecadados com a cobrança de ingressos em shows e eventos ou venda de bens e serviços produzidos ou fornecidos no âmbito deste convênio sejam revertidos para a consecução do objeto ou recolhidos à conta do Tesouro Nacional.
Irregularidade 3: não comprovação da execução física do objeto do convênio.
Evidências da irregularidade: documento técnico presente na peça 43.
Normas infringidas: Art. 70, parágrafo único, da Constituição Federal de 1988; art. 93, do Decreto-lei 200, de 25 de fevereiro de 1967; art. 50, §3º, da Portaria Interministerial 127/2008, e Termo do Convênio 704378/2009.
Conduta: não apresentar imagens (fotografias ou filmagens) ou outros documentos que provassem a execução dos itens previstos no plano de trabalho e pagos com recursos do convênio.
Nexo de causalidade: A não apresentação de documentos que comprovassem a execução dos itens previstos no plano de trabalho resultou na presunção de dano ao erário.
Culpabilidade: não há excludentes de ilicitude, de culpabilidade e de punibilidade; é razoável supor que a responsável tinha consciência da ilicitude de sua conduta; era exigível conduta diversa da praticada, qual seja, comprovar por meio de documentos a efetiva execução de todos os itens previstos no plano de trabalho.
Débito relacionado ao responsável Nova Sociedade (CNPJ: 04.485.705/0001-05) , na condição de contratado, em solidariedade com Ronaldo Vieira Gomes e Simone Alves de Melo.
Irregularidade 1: ausência de comprovação de que as empresas que não detinham direitos de exclusividade, contratadas irregularmente por inexigibilidade, pagaram aos representantes das apresentações artísticas do evento.
Evidências da irregularidade: documentos técnicos presentes nas peças 44 e 52.
Normas infringidas: Art. 70, parágrafo único, da Constituição Federal de 1988; art. 93, do Decreto-lei 200, de 25 de fevereiro de 1967; art. 50, §3º, da Portaria Interministerial 127/2008, Acórdão 96/2008-TCU-Plenário, Acórdão 1435/2017-TCU-Plenário e Termo do Convênio 704378/2009 (Cláusula Terceira, Inciso II, alínea 'jj') .
Conduta: não apresentar notas fiscais e recibos (ou outros documentos equivalentes) emitidos em nome das apresentações artísticas e assinados por seus representantes legais ou pelos seus empresários exclusivos, sendo essa representação ou exclusividade registrada em cartório.
Nexo de causalidade: A não apresentação de notas fiscais e recibos (ou outros documentos equivalentes) emitidos em nome das apresentações artísticas e assinados por seus representantes legais ou pelos seus empresários exclusivos impediu comprovação do nexo causal entre os recursos federais transferidos e os pagamentos efetuados, visto que não se provou que os valores pagos ao intermediário contratado efetivamente foi repassado as banda e artistas que realizaram shows, resultando em presunção de prejuízo ao erário.
Culpabilidade: não há excludentes de ilicitude, de culpabilidade e de punibilidade; é razoável supor que o administrador responsável pela pessoa jurídica tinha consciência da ilicitude de sua conduta; era exigível conduta diversa da praticada, qual seja, assegurar que as bandas e cantores que se apresentaram no evento efetivamente receberam o valor dos pagamentos especificados no plano de trabalho.
Irregularidade 2: não apresentação de declaração de gratuidade do evento, nem de demonstrativo de utilização, dos montantes arrecadados com a venda de ingressos, no objeto do convênio.
Evidências da irregularidade: documentos técnicos presentes nas peças 44 e 52.
Normas infringidas: Art. 70, parágrafo único, da Constituição Federal de 1988; e art. 93, do Decreto-lei 200, de 25 de fevereiro de 1967; art. 56 da Portaria Interministerial 127/2008; Termo do convênio 704378/2009.
Conduta: nas parcelas D1 a D2 - não apresentar declaração de gratuidade do evento, nem demonstrativo de utilização, dos montantes arrecadados com a venda de ingressos, no objeto do convênio.
Nexo de causalidade: A ausência de informações sobre a gratuidade do evento ou a venda de ingressos não comprova que não houve sobreposição de pagamentos para os itens previstos no ajuste, resultando em presunção de prejuízo ao erário.
Culpabilidade: não há excludentes de ilicitude, de culpabilidade e de punibilidade; é razoável supor que o administrador responsável pela pessoa jurídica tinha consciência da ilicitude de sua conduta; era exigível conduta diversa da praticada, qual seja, assegurar que os valores arrecadados com a cobrança de ingressos em shows e eventos ou venda de bens e serviços produzidos ou fornecidos no âmbito deste convênio sejam revertidos para a consecução do objeto ou recolhidos à conta do Tesouro Nacional.
Irregularidade 3: não comprovação da execução física do objeto do convênio.
Evidências da irregularidade: documento técnico presente na peça 43.
Normas infringidas: Art. 70, parágrafo único, da Constituição Federal de 1988; art. 93, do Decreto-lei 200, de 25 de fevereiro de 1967; art. 50, §3º, da Portaria Interministerial 127/2008, e Termo do Convênio 704378/2009.
Conduta: não apresentar imagens (fotografias ou filmagens) ou outros documentos que provassem a execução dos itens previstos no plano de trabalho e pagos com recursos do convênio.
Nexo de causalidade: A não apresentação de documentos que comprovassem a execução dos itens previstos no plano de trabalho resultou na presunção de dano ao erário.
Culpabilidade: não há excludentes de ilicitude, de culpabilidade e de punibilidade; é razoável supor que o administrador responsável pela pessoa jurídica tinha consciência da ilicitude de sua conduta; era exigível conduta diversa da praticada, qual seja, comprovar por meio de documentos a efetiva execução de todos os itens previstos no plano de trabalho.
Valor do débito (irregularidades 1, 2 e 3) 
	Data de ocorrência
	Valor histórico (R$) 
	Identificador da parcela

	8/10/2009
	300.000,00
	D1

	10/2/2010
	53,58
	C1

	14/10/2009
	300.000,00
	D2

                   	Valor atualizado do débito (sem juros) em 23/6/2021: R$ 1.153.551,27
		Cofre credor: Tesouro Nacional.'
Após o Pronunciamento da unidade, de 2/7/2021 (peça 83) , as comunicações foram efetivadas, conforme o seguinte documento:
	Responsável
	Documento
	Peça
	Dt da Ciência
	Peça

	Nova Sociedade
	Ofício 35569/2021-Secomp-4
	89
	20/7/2021
	91

	Simone Alves de Melo
	Ofício 35575/2021- Secomp-4
	88
	18/8/2021
	92

	Ronaldo Vieira Gomes
	Ofício 35580/2021- Secomp-4
	87
	24/7/2021
	90

Transcorrido o prazo regimental, os responsáveis: Ronaldo Vieira Gomes e Nova Sociedade permaneceram silentes, devendo ser considerados revéis, nos termos do art. 12, § 3º, da Lei 8.443/1992. Já a responsável: Simone Alves de Melo apresentou alegações de defesa à peça 92 a seguir analisadas.
ANÁLISE DOS PRESSUPOSTOS DE PROCEDIBILIDADE DA IN/TCU 71/2012
Avaliação de Viabilidade do Exercício do Contraditório e Ampla Defesa
Verifica-se que não houve o transcurso de mais de dez anos desde o fato gerador sem que tenha havido a notificação dos responsáveis pela autoridade administrativa federal competente (art. 6º, inciso II, c/c art. 19 da IN/TCU 71/2012, modificada pela IN/TCU 76/2016) , uma vez que o fato gerador da irregularidade sancionada ocorreu em 14/10/2009, e os responsáveis foram notificados sobre as irregularidades pela autoridade administrativa competente conforme abaixo:
Ronaldo Vieira Gomes, por meio do ofício acostado à peça 55, recebido em 1/8/2018, conforme AR (peça 57) .
Simone Alves de Melo, por meio do ofício acostado à peça 56, recebido em 3/8/2018, conforme AR (peça 58) .
Nova Sociedade, por meio do edital acostado à peça 51, publicado em 7/6/2018.
Valor de Constituição da TCE 	
Verifica-se, ainda, que o valor atualizado do débito apurado (sem juros) em 1/1/2017 é de R$ 959.826,50, portanto superior ao limite mínimo de R$ 100.000,00, na forma estabelecida conforme os arts. 6º, inciso I, e 19 da IN/TCU 71/2012, modificada pela IN/TCU 76/2016. 
OUTROS PROCESSOS/DÉBITOS NOS SISTEMAS DO TCU COM OS MESMOS RESPONSÁVEIS
Informa-se que foi encontrado processo no Tribunal com os mesmos responsáveis:
	Responsável
	Processos

	Ronaldo Vieira Gomes
	Processo 025.053/2016-7 [TCE, encerrado, 'Ausência de comprovação da aplicação de recursos de origem pública federal nos termos do Convênio n.º 1464/2010 (72031.010283/2011-11) ']
Processo 006.539/2019-0 [TCE, aberto, 'TCE instaurada pelo (a) MINISTÉRIO DO TURISMO (VINCULADOR) em razão de Não comprovação da regular aplicação dos recursos repassados pela União, Convênio 01639/2008, firmado com o/a MINISTERIO DO TURISMO, Siafi/Siconv 702728, função COMERCIO E SERVICOS, que teve como objeto Realização do projeto Paisagem Sonora em 5 cidades ( São Paulo, Belo Horizonte, Rio de janeiro, Parati e Angra dos Reis) brasileiras no período de dezembro/2008  a junho/2009.   (nº da TCE no sistema: 381/2018) ']

	Nova Sociedade
	Processo 025.053/2016-7 [TCE, encerrado, 'Ausência de comprovação da aplicação de recursos de origem pública federal nos termos do Convênio n.º 1464/2010 (72031.010283/2011-11) ']
Processo 006.539/2019-0 [TCE, aberto, 'TCE instaurada pelo (a) MINISTÉRIO DO TURISMO (VINCULADOR) em razão de Não comprovação da regular aplicação dos recursos repassados pela União, Convênio 01639/2008, firmado com o/a MINISTERIO DO TURISMO, Siafi/Siconv 702728, função COMERCIO E SERVICOS, que teve como objeto Realização do projeto Paisagem Sonora em 5 cidades ( São Paulo, Belo Horizonte, Rio de janeiro, Parati e Angra dos Reis) brasileiras no período de dezembro/2008  a junho/2009.   (nº da TCE no sistema: 381/2018) ']

A tomada de contas especial está, assim, devidamente constituída e em condição de ser instruída.
EXAME TÉCNICO			 
	Preliminarmente, cumpre tecer breves considerações sobre a forma como são realizadas as comunicações processuais no TCU. A esse respeito, destacam-se o art. 179, do Regimento Interno do TCU (Resolução 155, de 4/12/2002) e o art. 4º, inciso III, § 1º, da Resolução TCU 170, de 30 de junho de 2004, in verbis:
'Art. 179. A citação, a audiência ou a notificação, bem como a comunicação de diligência, farse-ão:
I - mediante ciência da parte, efetivada por servidor designado, por meio eletrônico, fac-símile, telegrama ou qualquer outra forma, desde que fique confirmada inequivocamente a entrega da comunicação ao destinatário;
II - mediante carta registrada, com aviso de recebimento que comprove a entrega no endereço do destinatário;
III - por edital publicado no Diário Oficial da União, quando o seu destinatário não for localizado
 (...) 
Art. 3º As comunicações serão dirigidas ao responsável, ou ao interessado, ou ao dirigente de órgão ou entidade, ou ao representante legal ou ao procurador constituído nos autos, com poderes expressos no mandato para esse fim, por meio de:
I - correio eletrônico, fac-símile ou telegrama;
II - servidor designado;
III - carta registrada, com aviso de recebimento;
IV - edital publicado no Diário Oficial da União, quando o seu destinatário não for localizado, nas hipóteses em que seja necessário o exercício de defesa.
Art. 4º. Consideram-se entregues as comunicações:
I - efetivadas conforme disposto nos incisos I e II do artigo anterior, mediante confirmação da ciência do destinatário;
II - realizadas na forma prevista no inciso III do artigo anterior, com o retorno do aviso de recebimento, entregue comprovadamente no endereço do destinatário;
III - na data de publicação do edital no Diário Oficial da União, quando realizadas na forma prevista no inciso IV do artigo anterior.
§ 1º O endereço do destinatário deverá ser previamente confirmado mediante consulta aos sistemas disponíveis ao Tribunal ou a outros meios de informação, a qual deverá ser juntada ao respectivo processo.
 (...) '
17.1.	Bem se vê, portanto, que a validade da citação via postal não depende de que o aviso de recebimento seja assinado pelo próprio destinatário da comunicação, o que dispensa, no caso em tela, a entrega do AR em 'mãos próprias'. A exigência da norma é no sentido de o Tribunal verificar se a correspondência foi entregue no endereço correto, residindo aqui a necessidade de certeza inequívoca. 
17.2.	Não é outra a orientação da jurisprudência do TCU, conforme se verifica dos julgados a seguir transcritos:
São válidas as comunicações processuais entregues, mediante carta registrada, no endereço correto do responsável, não havendo necessidade de que o recebimento seja feito por ele próprio (Acórdão 3648/2013-TCU-Segunda Câmara, Relator Min. José Jorge) ;
É prescindível a entrega pessoal das comunicações pelo TCU, razão pela qual não há necessidade de que o aviso de recebimento seja assinado pelo próprio destinatário. Entregandose a correspondência no endereço correto do destinatário, presume-se o recebimento da citação. (Acórdão 1019/2008-TCU-Plenário, Relator Min. Benjamin Zymler) ;
As comunicações do TCU, inclusive as citações, deverão ser realizadas mediante Aviso de Recebimento - AR, via Empresa Brasileira de Correios e Telégrafos, bastando para sua validade que se demonstre que a correspondência foi entregue no endereço correto. (Acórdão 1526/2007-TCU-Plenário, Relator Min. Aroldo Cedraz) .
17.3.	A validade do critério de comunicação processual do TCU foi referendada pelo Supremo Tribunal Federal, nos termos do julgamento do MS-AgR 25.816/DF, por meio do qual se afirmou a desnecessidade da ciência pessoal do interessado, entendendo-se suficiente a comprovação da entrega do 'AR' no endereço do destinatário:
'Ementa: agravo regimental. Mandado de segurança. Desnecessidade de intimação pessoal das decisões do tribunal de contas da união. art. 179 do regimento interno do TCU. Intimação do ato impugnado por carta registrada, iniciado o prazo do art. 18 da lei nº 1.533/51 da data constante do aviso de recebimento. Decadência reconhecida. Agravo improvido.
O envio de carta registrada com aviso de recebimento está expressamente enumerado entre os meios de comunicação de que dispõe o Tribunal de Contas da União para proceder às suas intimações.
O inciso II do art. 179 do Regimento Interno do TCU é claro ao exigir apenas a comprovação da entrega no endereço do destinatário, bastando o aviso de recebimento simples.'
Da revelia dos responsáveis: Ronaldo Vieira Gomes e Nova Sociedade 
No caso vertente, a citação de cada um dos responsáveis: Ronaldo Vieira Gomes e Nova Sociedade se deu em endereços provenientes de pesquisas de endereços realizadas na base de dados da Receita custodiada pelo TCU (peças 84 e 86) , tendo os ofícios sido devidamente recebidos conforme ARs às peças 90 e 91. 
Nos processos do TCU, a revelia não leva à presunção de que seriam verdadeiras todas as imputações levantadas contra os responsáveis, diferentemente do que ocorre no processo civil, em que a revelia do réu opera a presunção da verdade dos fatos narrados pelo autor (Acórdão 1009/2018-TCU-Plenário, Relator Min. Bruno Dantas; 2369/2013 - TCU - Plenário, Relator Min. Benjamin Zymler e 2449/2013 - TCU - Plenário, Relator Min. Benjamin Zymler) . Dessa forma, a avaliação da responsabilidade do agente não pode prescindir da prova existente no processo ou para ele carreada. 
Ao não apresentar sua defesa, os responsáveis deixaram de produzir prova da regular aplicação dos recursos sob sua responsabilidade, em afronta às normas que impõem aos gestores públicos a obrigação legal de, sempre que demandados pelos órgãos de controle, apresentar os documentos que demonstrem a correta utilização das verbas públicas, a exemplo do contido no art. 93 do Decreto-Lei 200/1967: 'Quem quer que utilize dinheiros públicos terá de justificar seu bom e regular emprego na conformidade das leis, regulamentos e normas emanadas das autoridades administrativas competentes.' 
Mesmo as alegações de defesa não sendo apresentadas, considerando o princípio da verdade real que rege esta Corte, procurou-se buscar, em manifestações dos responsáveis na fase interna desta Tomada de Contas Especial, se havia algum argumento que pudesse ser aproveitado a seu favor. 
Os argumentos apresentados na fase interna (peças 10, 12, 35, 38, 42, 59, 62) não elidem as irregularidades apontadas.
Em se tratando de processo em que a parte interessada não se manifestou acerca das irregularidades imputadas, não há elementos para que se possa efetivamente aferir e reconhecer a ocorrência de boa-fé na conduta dos responsáveis, podendo este Tribunal, desde logo, proferir o julgamento de mérito pela irregularidade das contas, conforme os termos dos §§ 2º e 6º do art. 202 do Regimento Interno do TCU. (Acórdão 2064/2011-TCU-Primeira Câmara (relator Min. Ubiratan Aguiar) , 6.182/2011-TCU-1ª Câmara (relator Min. Weber de Oliveira) , 4.072/2010-TCU-1ª Câmara (Relator Min. Valmir Campelo) , 1.189/2009-TCU-1ª Câmara (Relator Min. Marcos Bemquerer) , 731/2008-TCU-Plenário (Relator Min. Aroldo Cedraz) . Ressalta-se que a análise da boa-fé relativa a pessoa jurídica de direito privado é realizada considerando as condutas de seus administradores, uma vez que os atos destes obrigam a pessoa jurídica, desde que exercidos nos limites dos poderes definidos no ato constitutivo do ente, nos termos do art. 47 do Código Civil (Acórdão 1723/2016-TCU-Plenário, Ministro-Relator Raimundo Carrero) .
Dessa forma, os responsáveis Ronaldo Vieira Gomes e Nova Sociedade devem ser considerados revéis, nos termos do art. 12, § 3º, da Lei 8.443/1992, devendo as contas serem julgadas irregulares, condenando-os solidariamente ao débito apurado. 
Alegações de defesa apresentadas pela Sra.  Simone Alves de Melo (CPF: XXX.820.047-XX) (peça 92) :
Argumento 1: A responsável informou que não participa mais da Nova Sociedade, desde 8/10/2018, conforme ata devidamente arquivada no Cartório do Ofício de Registro Civil do Rio de Janeiro em 3/9/2019 (peça 92, p. 2-3) . Citou que, após doze anos, não tem condições de ter acesso à documentação que possa vir a ser útil no caso em tela, considerando que é a primeira vez que ela é citada sobre a matéria
Análise 1: Em que pese a responsável não fazer mais parte da associação desde 2018, conforme demonstra a documentação à peça 92, p. 2-3, caberia a ela como gestora (Diretora Administrativa e Financeira) à época da vigência do convênio 815/2009 (7/8/2009 a 29/1/2010) , apresentar a documentação comprobatória da regular execução do convênio.
25.2.1.	Também não merece prosperar o argumento de que ela não foi citada anteriormente sobre a matéria, pois ela foi notificada pelo MTur em 3/8/2018, conforme AR (peça 58) . Ademais, mesmo que não tivesse ocorrido tal comunicação na fase interna, a jurisprudência desta corte (Acórdão 3124/2010-TCU-Segunda Câmara, 806/2008 - TCU - 2a Câmara, 1.131/2008 - TCU - 1a Câmara, 2.815/2009 - TCU - 2a Câmara, 1.231/2007 - TCU - 2a Câmara, 1.214/2008 - TCU - 1ª Câmara, 1.115/2009 - TCU - 2a Câmara e 1.430/2008 - TCU - 2a Câmara) é no seguinte sentido:
'A falta de notificação ou citação na fase interna da TCE não invalida os atos processuais adotados pelo Tribunal de Contas da União, pois somente na fase externa da TCE, a qual ocorre no âmbito do TCU, se torna obrigatória a observação dos princípios da ampla defesa e do contraditório.'
Argumento 2. Entendeu que, transcorridos doze anos, se aplica a prescrição prevista em lei.
Análise 2:
25.4.1.	O Supremo Tribunal Federal - STF, no Recurso Extraordinário - RE 636.886, fixou a tese, com repercussão geral reconhecida, de que 'é prescritível a pretensão de ressarcimento ao erário fundada em decisão de Tribunal de Contas' (Tema 899) . Em que pese o questionamento acerca da abrangência da tese ali firmada, confirmada em embargos declaratórios julgados em agosto de 2021, no sentido de que se circunscreveria apenas ao processo de execução da condenação imposta pelo TCU (ou seja, inaplicável à pretensão de ressarcimento exercida no processo 'conhecimento' da TCE) , verifica-se que o STF, por meio de decisões prolatadas pelas suas duas turmas, tem decidido de forma reiterada que se aplica o prazo prescricional de 5 anos previsto na Lei 9.873/1999 às pretensões sancionatória e ressarcitória a cargo do Tribunal de Contas da União. 
25.4.2.	Seja por aplicação direta ou por analogia, a orientação sufragada é no sentido de que o prazo de 5 anos é compatível com a tese de que a ação e a execução prescrevem no mesmo prazo (Súmula 150 do STF) , bem como com o fato de que a Lei 9.873/1999 - que regulamenta o exercício de ação punitiva pela Administração Pública Federal, direta e indireta - regeria integralmente a prescrição no âmbito do TCU. Quanto a este último aspecto, o Ministro Luís Roberto Barroso, no voto exarado no julgamento do MS 32.201, embora tenha advertido que a atuação do TCU, em sua acepção clássica, não se qualifica como exercício do poder de polícia, ressaltou que a Lei 9.873/1999 assumiria vocação regulatória geral da prescrição do exercício da competência sancionadora da Administração Pública, sendo sua disciplina aplicável a qualquer ação punitiva da Administração Pública Federal, exceto àquelas esferas em que exista regulamentação específica. Ademais, em virtude da autonomia científica do Direito Administrativo, não haveria razão plausível para suprimir a omissão da Lei Orgânica do Tribunal de Contas da União, no tocante ao estabelecimento de um prazo prescricional próprio, valendo-se das normas de direito civil, e não das de direito administrativo.
25.4.3.	Eis algumas ementas que evidenciam o entendimento predominante do STF:
'Ementa: AGRAVO REGIMENTAL EM MANDADO DE SEGURANÇA. TOMADA DE CONTAS ESPECIAL. TRIBUNAL DE CONTAS DA UNIÃO. CONDENAÇÃO A RESSARCIMENTO AO ERÁRIO. PRESCRIÇÃO. MARCO INTERRUPTIVO. ART. 2°, II, DA LEI 9.873/1999. ATO INEQUÍVOCO DE APURAÇÃO DO FATO. DISCUSSÃO. DIREITO LÍQUIDO E CERTO. DEMONSTRAÇÃO. INOCORRÊNCIA. SUBSISTÊNCIA DA DECISÃO AGRAVADA. AGRAVO A QUE SE NEGA PROVIMENTO. I - As razões do agravo regimental são inaptas para desconstituir os fundamentos da decisão agravada, que, por isso, se mantêm hígidos. II - Aplicando-se a regulamentação da Lei 9.873/1999 ao caso concreto, observa-se que a pretensão sancionatória do TCU, em relação aos atos praticados pelo impetrante, levando-se em consideração a ocorrência de 5 causas interruptivas da prescrição, não teria sido fulminada pelo decurso do tempo. III - A pretensão do recorrente, fundada na discussão sobre os fatos apontados como marcos interruptivos da prescrição da pretensão punitiva da Administração Pública, refoge aos estreitos limites do mandamus, ante a ausência de liquidez e certeza do direito pleiteado. IV - Agravo regimental a que se nega provimento.' MS 36067 ED-AgR. Órgão julgador: Segunda Turma. Relator (a) : Min. RICARDO LEWANDOWSKI. Julgamento: 18/10/2019
'Ementa: AGRAVO REGIMENTAL EM RECLAMAÇÃO. TRIBUNAL DE CONTAS DA UNIÃO. TOMADA DE CONTA ESPECIAL. PRESCRIÇÃO DA PRETENSÃO PUNITIVA. RECONHECIDA EM DECISÃO DO SUPREMO TRIBUNAL FEDERAL. PRESCRITIBILIDADE DO RESSARCIMENTO AO ERÁRIO FUNDADA EM DECISÃO DE TRIBUNAL DE CONTAS. AÇÃO DE IMPROBIDADE ADMINISTRATIVA COM PEDIDO DE RESSARCIMENTO JÁ EM CURSO. AGRAVO REGIMENTAL A QUE SE NEGA PROVIMENTO. I - O acórdão do TCU determinou a formação de processo administrativo para avaliarem, efetivamente, a eventual responsabilização do agravado para o ressarcimento do dano ao erário, contrariando, assim, autoridade desta Corte no MS 35.512/DF, uma vez que houve a concessão da segurança para declarar a ocorrência da prescrição da pretensão punitiva do TCU em relação às infrações imputadas a ele, destacando-se que a União poderia perseguir os valores referentes ao ressarcimento dos danos na esfera judicial. II - Agravo regimental a que se nega provimento.' (Rcl 39497 AgR. Órgão julgador: Segunda Turma. Relator (a) : Min. RICARDO LEWANDOWSKI. Julgamento: 10/10/2020) 
'Ementa: MANDADO DE SEGURANÇA. DIREITO ADMINISTRATIVO. TRIBUNAL DE CONTAS DA UNIÃO. SERVIDOR DA SECRETARIA DE SAÚDE DO ESTADO DO ACRE. FISCALIZAÇÃO OMISSA E DEFICIENTE NA EXECUÇÃO DE DOIS CONVÊNIOS FIRMADOS ENTRE A SECRETARIA ESTADUAL E O MINISTÉRIO DA SAÚDE. APLICAÇÃO DE MULTA. ARTS. 28, II, E 58, II, DA LEI 8.443/1992. ART. 268, II, DO REGIMENTO INTERNO DO TCU. PRESCRIÇÃO DA PRETENSÃO SANCIONATÓRIA. OCORRÊNCIA. APLICAÇÃO DA LEI 9.873/1999. PRECEDENTES DESTE STF. MEDIDA LIMINAR DEFERIDA E RATIFICADA NO EXAME DE MÉRITO. SEGURANÇA CONCEDIDA PARA AFASTAR A MULTA APLICADA. 1. A prescrição da pretensão punitiva do TCU é regulada pela Lei 9.873/1999, descabendo a aplicação do prazo decenal previsto na legislação civil (art. 205 do Código Civil) . Ao revés, incide o prazo quinquenal previsto na Lei 9.873/1999. (MS 32201, Rel. Min. Roberto Barroso, PRIMEIRA TURMA, DJe 7/8/2017; MS 35.512-AgR, Rel. Min. Ricardo Lewandowski, SEGUNDA TURMA, DJe 21/6/2019) . 2. In casu, na linha do parecer apresentado pelo Ministério Público Federal e da decisão liminar de minha lavra, é inequívoca a superação do prazo prescricional quinquenal. Os ilícitos apontados pela Corte de Contas ocorreram em julho de 2006, tendo o processo de auditoria sido instaurado em 9/10/2006. A ordem de citação do responsável para a audiência, por sua vez, ocorreu em 25/6/2007. Entretanto, a decisão condenatória recorrível foi exarada somente em 31/5/2016, data da prolação do Acórdão 3513/2016-TCU-Primeira Câmara. 3. Ex positis, CONCEDO A SEGURANÇA unicamente para afastar a sanção de multa aplicada ao impetrante, nos autos da Tomada de Contas Processo 023.288/2006-0, máxime da ocorrência de prescrição da pretensão punitiva do Tribunal de Contas da União. MS 35940.' (Órgão julgador: Primeira Turma. Relator (a) : Min. LUIZ FUX. Julgamento: 16/06/2020) .
25.4.4.	Essa orientação também foi seguida nas seguintes decisões monocráticas: MS 36.127-MC/DF e MS 35.940-MC/DF, Rel. Min. Luiz Fux; MS 35.294, MS 35.539/DF e MS 35.971-TP/DF, Rel. Min. Marco Aurélio; MS 34.256 MC/DF, MS 36.054-MC e MS 36.067-MC/DF, Rel. Min. Ricardo Lewandowski.
25.4.5. 	O Supremo Tribunal Federal tem se pronunciado no sentido de reconhecer não só a aplicação da prescrição quinquenal com fulcro na interpretação da Lei 9.873/1999, mas também a incidência dos marcos interruptivos do prazo prescricional consignados na referida lei, tantas vezes quanto presentes os suportes fáticos (MS 32201, Relator: Min. Roberto Barroso) . 
25.4.6. 	Entendimento que também foi adotado nas seguintes decisões monocráticas: MS 36.054, MS 34.256-MC, MS 35.512 e MS 36.067-MC, todos de relatoria do Min. Ricardo Lewandowski; MS 35.294, MS 35.539 e MS 35.971-TP, todos de relatoria do Min. Marco Aurélio; MS 32.201, Rel. Min. Roberto Barroso, e MS 36.127-MC e MS 35.940-MC, Min. Luiz Fux.
25.4.7.	Em relação ao termo inicial da contagem do prazo prescricional, o 'caput' do art. 1º da Lei 9.873/1999 oferece solução que não destoa do modelo adotado pelo TCU no incidente de uniformização de jurisprudência, em que se examinou a prescrição da pretensão punitiva, nos termos do Acórdão 1441/2016-TCU-Plenário (Rel. Min. Benjamin Zymler) , com a adição da particularidade de explicitar o caso de infrações permanentes ou continuadas:
a) Regra geral: 'data da prática do ato'  (o que equivale a 'ocorrência da irregularidade sancionada') ;
b) Regra especial: 'no caso de infração permanente ou continuada, do dia em que tiver cessado'.
25.4.8.	A Lei 9.873/1999, no art. 2º, estabelece as causas interruptivas da prescrição punitiva, consoante abaixo transcrito, já na redação conferida pela Lei 11.941/2009:
'Art. 2º Interrompe-se a prescrição da ação punitiva:
I - pela notificação ou citação do indiciado ou acusado, inclusive por meio de edital;
II - por qualquer ato inequívoco, que importe apuração do fato;
III - pela decisão condenatória recorrível.
IV - por qualquer ato inequívoco que importe em manifestação expressa de tentativa de solução conciliatória no âmbito interno da administração pública federal.'
25.4.9.	O quadro a seguir indica alguns eventos processuais, ocorridos no curso de uma TCE (fase interna e externa) - instaurada em razão de irregularidades na aplicação de recursos da União transferidos a entes subnacionais - que poderiam ser enquadrados nas causas de interrupção da prescrição acima apontadas, sem prejuízo, é claro, de outras ocorrências fáticas elegíveis como marco interruptivo, a depender da forma de proceder de cada entidade ou órgão tomador de contas.
	I - pela notificação ou citação do indiciado ou acusado, inclusive por meio de edital;
	 (i) notificação no âmbito do procedimento administrativo de ressarcimento previamente à instauração da TCE;
 (ii) notificação efetuada pelo órgão tomador de contas acerca da instauração da TCE;
 (iii) ato que ordenar a citação efetuada pelo TCU.
*Data da ciência da notificação ou citação pelos responsáveis ou de publicação do edital no DOU.

	II - por qualquer ato inequívoco, que importe apuração do fato;
* procedimento que evidencie a apuração dos fatos irregulares, com o objetivo quantificar o dano e identificar possíveis responsáveis.
	 (i) relatório de sindicância ou PAD;
 (ii) relatório de apuração de irregularidades referente ao processo administrativo prévio à instauração da TCE;
 (iii) relatórios de fiscalização, pareceres, despachos, informações e memorandos relacionados à apuração dos fatos irregulares;
 (iv) relatório do tomador de contas;
 (v) relatório do controle interno; 
 (vi) termo de instauração ou designação de instauração da TCE;
 (vii) autuação da TCE no TCU; entre outras causas.
*Há quem inclua nesse grupo diligências que comprovam providências do responsável sobre as irregularidades investigadas.

	III - pela decisão condenatória recorrível.
	 (i) Verifica-se apenas no âmbito do TCU com a data da prolação do acórdão condenatório recorrível.

	IV - por qualquer ato inequívoco que importe em manifestação expressa de tentativa de solução conciliatória no âmbito interno da administração pública federal.
	 (i) pedido de parcelamento;
 (ii) pagamento parcial do débito;
 (iii) qualquer manifestação do responsável que demonstre claramente a sua intenção de recolher o débito.

25.4.10.	Bem se vê, portanto, que haveria uma multiplicidade de causas de interrupção da prescrição, conforme se depreende do art. 2º da Lei 9.873/1999. Tal exegese encontra respaldo em precedentes do STF, a exemplo do que se decidiu no julgamento do MS 36067 (Rel. Min. Ricardo Lewandowski) , com destaque para trecho do voto em que o Relator reconhece cinco causas de interrupção da prescrição, in verbis:
' (...) Assim, faz-se necessário levar em consideração que, apesar de os fatos objeto da apuração conduzida pela Corte de Contas remontarem aos anos de 1999 e 2000, período no qual o impetrante era Secretário de Saúde municipal, o Tribunal de Contas da União deu prosseguimento à tomada de contas especial por ter constatado a ocorrência de 5 causas interruptivas da prescrição, a saber: a) relatório de auditoria em conjunto realizada pelo Denasus e pela Secretaria Federal de Controle, lavrado em 06/07/2001, sendo este, certamente, um ato inequívoco que importou a apuração do fato  (art. 2º, II, da Lei n. 9.873/1999) ; b) instauração de Tomada de Contas Especial pelo FNS, ocorrida em 05/10/2005, sendo este também, certamente, um ato inequívoco que importou a apuração do fato (art. 2º, II, da Lei n. 9.873/1999) ; c) a autuação da presente Tomada de Contas Especial no âmbito do Tribunal de Contas da União, ocorrida em 12/08/2008, sendo este também, certamente, um ato inequívoco que importou a apuração do fato (art. 2º, II, da Lei n. 9.873/1999) ; d) o ato que ordenou a citação do responsável, ora impetrante, ocorrida em 12/07/2010 (art. 2º, I, da Lei n. 9.873/1999) ; e e) o exercício do poder punitivo ocorrido em 20/06/2012, data da prolação do Acórdão 1563/2012-TCU-Plenário (art. 2º, III, da Lei n. 9.873/1999) .'
25.4.11.	No caso concreto, tendo como parâmetro a tese firmada pelo STF, no RE 636.886, no sentido de que ambas as pretensões do TCU (sancionatória e ressarcitória) sujeitam-se ao prazo prescricional de 5 anos previsto na Lei 9.873/1999, considerando, ainda, o sistema prescricional descrito na citada lei, inclusive as causas de suspensão e de interrupção da prescrição, temos os seguintes eventos processuais:
	a) Nota Técnica 351/2011/Mtur, de 2011 (peça 34) ;
	b) Parecer de Reanálise Técnica 570/2014, de 11/9/2014 (peça 43) ,
	c)	Parecer Financeiro 375/2018, de 6/4/2018  (peça 44) ,
	d) Relatório de Auditoria 2824/2019, de 4/6/2020  (peça 74) ,
	e)	Despacho do relator/TCU autorizando a realização das citações propostas, de 2/7/2021 (peça 83) .
25.4.12.	Analisando-se a sequência de eventos processuais enumerados no item anterior, os quais teriam o condão de interromper a prescrição da ação punitiva desta Corte no entender do STF, observa-se que não teria transcorrido o prazo prescricional de 5 (cinco) anos entre cada evento processual e o seguinte. Portanto, mesmo levando-se em consideração o entendimento do STF, não teria ocorrido a prescrição da pretensão sancionatória e ressarcitória a cargo do TCU.
25.4.13.	Em relação à prescrição do dano ao erário é de se ressaltar que no recente julgamento, pelo STF, do RE 636.886 (tema 899 da repercussão geral) , a decisão do ainda não transitou em julgado e se encontra na fase de apreciação de embargos de declaração opostos pela Advocacia-Geral da União. 
25.4.14.	Além disso, caso concreto tratado no RE 636.886 (tema 899 da repercussão geral) diz respeito à fase de execução judicial de deliberação do Tribunal de Contas, tanto assim que, para deslindá-lo, foi necessária a aplicação da Lei 6.830/1980, a Lei de Execuções Fiscais, diploma legal evidentemente inaplicável à fase que antecede a formação do título executivo extrajudicial, caracterizada pela atuação do órgão de controle externo até a prolação do acórdão.
25.4.15.	Considerando que o TCU ainda não se pronunciou sobre os efeitos do julgamento de mérito da referida decisão do STF em relação às pretensões de ressarcimento ao erário veiculadas por meio dos processos de tomada de contas especiais, por cautela, deve-se adotar a orientação da Corte de Contas, na pendência de julgamento do RE 636.886, mesmo reconhecida sua repercussão geral, no sentido de que a matéria ali tratada alcançaria tão somente a fase judicial de cobrança do título extrajudicial, não atingindo os processos de controle externo, mantendo-se  a interpretação adotada pela Corte Suprema, em 2008, no Mandado de Segurança - MS 26.210, oportunidade em que foi fixada tese da imprescritibilidade das ações de ressarcimento ao erário:
A suspensão pelo STF das demandas nas quais esteja em questão a prescritibilidade da pretensão de ressarcimento ao erário com base em decisão de tribunal de contas (RE 636.886/STF) alcança tão somente a fase judicial de cobrança do título extrajudicial, não atingindo os processos de controle externo em trâmite. Até julgamento definitivo em contrário pelo STF, permanece o entendimento do TCU acerca da imprescritibilidade das pretensões de ressarcimento decorrentes de tomadas de contas especiais. (Acórdão 1267/2019-TCU-Plenário, Relator: Min. AROLDO CEDRAZ) 
A suspensão pelo STF das demandas nas quais esteja em questão a prescritibilidade da pretensão de ressarcimento ao erário com base em decisão de tribunal de contas (RE 636.886/STF) alcança tão somente a fase judicial de cobrança do título extrajudicial, não atingindo os processos de controle externo em trâmite. Até julgamento definitivo em contrário pelo STF, permanecem imprescritíveis as pretensões de ressarcimento decorrentes de tomadas de contas especiais. (Acórdão 7930/2018-TCU-Segunda Câmara, Relatora: Min. ANA ARRAES) .
25.4.16.	Por outro lado, especificamente no que tange à prescrição da pretensão punitiva, verifica-se que o Acórdão 1441/2016-TCU-Plenário, Relator Ministro Benjamin Zymler, que uniformizou a jurisprudência acerca dessa questão, subordinou tal prescrição ao prazo prescricional geral indicado no art. 205, do Código Civil, que é de dez anos, contado da data de ocorrência da irregularidade sancionada, nos termos do art. 189, do Código Civil, sendo este prazo interrompido pelo ato que ordenar a citação, a audiência ou a oitiva do responsável.
25.4.17.	No caso em exame, ocorreu a prescrição da pretensão punitiva, uma vez que a irregularidade sancionada ocorreu em 1/3/2010 (data do prazo final da apresentação da prestação de contas) e o ato de ordenação da citação ocorreu em 2/7/2021 (peça 83) 
25.4.18.	Portanto, se configurou a prescrição em relação à competência sancionatória deste Tribunal, mas não em relação ao ressarcimento dos danos ao erário.
Argumento 3: Por fim, expôs que (peça 92, p. 3) : 'caso seja outro o entendimento da Corte, espero que seja levada em consideração a impossibilidade material de qualquer ação minha no presente processo.'.
Análise 3:
25.6.1.	Como já tratado no subitem 25.2. caberia aos gestores à época apresentar documentação comprobatória da regular execução do convênio.
25.6.2.	Assim, rejeita-se as alegações de defesa da responsável, uma vez que ela não logrou êxito em apresentar: comprovante de pagamento dos cachês das bandas/artistas; apresentação de declaração de gratuidade do evento/ demonstrativo de utilização, dos montantes arrecadados com a venda de ingressos, no objeto do convênio; apresentação de imagens (fotografias ou filmagens) ou outros documentos que provassem a execução dos itens previstos no plano de trabalho e pagos com recursos do convênio. 
Prescrição da Pretensão Punitiva
Vale ressaltar que a pretensão punitiva do TCU, conforme Acórdão 1441/2016-TCU-Plenário, Relator: Benjamin Zymler, que uniformizou a jurisprudência acerca dessa questão, subordina-se ao prazo geral de prescrição indicado no art. 205 do Código Civil, que é de dez anos, contado da data de ocorrência da irregularidade sancionada, nos termos do art. 189 do Código Civil, sendo este prazo interrompido pelo ato que ordenar a citação, a audiência ou a oitiva dos responsáveis.
No caso em exame, ocorreu a prescrição da pretensão punitiva, uma vez que a irregularidade sancionada ocorreu em 1/3/2010 (data do prazo final da apresentação da prestação de contas) e o ato de ordenação da citação ocorreu em 2/7/2021 (peça 83) .
CONCLUSÃO
Em face da análise promovida no item 17, verifica-se que o Sr. Ronaldo Vieira Gomes (CPF: XXX.424.037-XX) e a Nova Sociedade (CNPJ: 04.485.705/0001-05) não lograram comprovar a boa e regular aplicação dos recursos, instados a se manifestar, optaram pelo silêncio, configurando a revelia, nos termos do § 3º, do art. 12, da Lei 8.443/1992. Ademais, inexistem nos autos elementos que demonstrem a boa-fé dos responsáveis ou a ocorrência de outras excludentes de culpabilidade
Em face da análise promovida no item 25, verifica-se que a Sra. Simone Alves de Melo (CPF: XXX.820.047-XX) não logrou comprovar a boa e regular aplicação dos recursos. Ademais, inexistem nos autos elementos que demonstrem a boa-fé do responsável ou a ocorrência de outras excludentes de culpabilidade.
Tendo em vista que não constam dos autos elementos que permitam reconhecer a boa-fé dos responsáveis, sugere-se que as suas contas sejam julgadas irregulares, nos termos do art. 202, § 6º, do Regimento Interno do TCU, condenando-o ao débito atualizado monetariamente e acrescido de juros de mora, nos termos do art. 202, §1º do Regimento Interno do TCU, descontado o valor eventualmente recolhido. Ressalta-se que a análise da boa-fé relativa a pessoa jurídica de direito privado é realizada considerando as condutas de seus administradores, uma vez que os atos destes obrigam a pessoa jurídica, desde que exercidos nos limites dos poderes definidos no ato constitutivo do ente, nos termos do art. 47 do Código Civil (Acórdão 1723/2016-TCU-Plenário, Ministro-Relator Raimundo Carrero) .
PROPOSTA DE ENCAMINHAMENTO
Ante o exposto, submetem-se os autos à consideração superior com a proposta de:
 considerar revéis o Sr.  Ronaldo Vieira Gomes (CPF: XXX.424.037-XX) e a Nova Sociedade (CNPJ: 04.485.705/0001-05) , para todos os efeitos, dando-se prosseguimento ao processo, com fulcro no art. 12, § 3º, da Lei 8.443/1992; 
	b)  Rejeitar as alegações de defesa apresentadas pela Sra. Simone Alves de Melo (CPF: XXX.820.047-XX) ;
	c)  julgar irregulares, nos termos dos arts. 1º, inciso I, 16, inciso III, alínea 'c', da Lei 8.443/1992, c/c os arts. 19 e 23, inciso III, da mesma Lei, as contas do Sr. Ronaldo Vieira Gomes (CPF: XXX.424.037-XX) , da Nova Sociedade (CNPJ: 04.485.705/0001-05) e da Sra. Simone Alves de Melo (CPF: XXX.820.047-XX) ; condenando-os ao pagamento da importância a seguir especificada, atualizada monetariamente e acrescida dos juros de mora, calculada a partir da data discriminada até a data da efetiva quitação do débito, fixando-lhe o prazo de quinze dias, para que comprove, perante o Tribunal, o recolhimento da referida quantia aos cofres do Tesouro Nacional, nos termos do art. 23, inciso III, alínea 'a', da citada lei, c/c o art. 214, inciso III, alínea 'a', do Regimento Interno do TCU.
	Data de ocorrência
	Valor histórico (R$) 
	Identificador da parcela

	8/10/2009
	300.000,00
	D1

	10/2/2010
	53,58
	C1

	14/10/2009
	300.000,00
	D2

                   	Valor atualizado do débito (com juros) em 2/2/2022: R$ 1.521.482,56 (peça 94) 
	d) autorizar, desde logo, a cobrança judicial das dívidas, caso não atendidas a notificação, na forma do disposto no art. 28, inciso II, da Lei 8.443/1992;
	e) autorizar também, desde logo, se requerido, com fundamento no art. 26, da Lei 8.443, de 1992, c/c o art. 217, §§ 1º e 2º do Regimento Interno do TCU, o parcelamento da (s) dívida (s) em até 36 parcelas, incidindo, sobre cada parcela, corrigida monetariamente, os correspondentes acréscimos legais, fixando-lhe o prazo de quinze dias, a contar do recebimento da notificação, para comprovar, perante o Tribunal, o recolhimento da primeira parcela, e de trinta dias, a contar da parcela anterior, para comprovar os recolhimentos das demais parcelas, devendo incidir, sobre cada valor mensal, atualizado monetariamente, os juros de mora devidos, no caso do débito, na forma prevista na legislação em vigor, alertando os responsáveis de que a falta de comprovação do recolhimento de qualquer parcela importará o vencimento antecipado do saldo devedor, nos termos do § 2º do art. 217 do Regimento Interno deste Tribunal; 
f) enviar cópia do Acórdão a ser prolatado à Procuradoria da República no Rio de Janeiro, nos termos do § 3º do art. 16 da Lei 8.443/1992, c/c o § 7º do art. 209 do Regimento Interno do TCU, para adoção das medidas cabíveis.
	g) enviar cópia do Acórdão que vier a ser proferido ao Ministério do Turismo e aos responsáveis, para ciência, informando que a presente deliberação, acompanhada do Relatório e do Voto que a fundamenta, está disponível para a consulta no endereço www.tcu.gov.br/acordaos, além de esclarecer que, caso requerido, o TCU poderá fornecer sem custos as correspondentes cópias, de forma impressa;
	h) 	informar à Procuradoria da República no Rio de Janeiro, que a presente deliberação, acompanhada do Relatório e do Voto que a fundamenta, está disponível para a consulta no endereço www.tcu.gov.br/acordaos, além de esclarecer que, caso requerido, o TCU poderá fornecer sem custos as correspondentes cópias, de forma impressa; e
	i) informar à Procuradoria da República no Rio de Janeiro, nos termos do parágrafo único do art. 62 da Resolução TCU 259/2014, os procuradores e membros do Ministério Público credenciados nesta Corte podem acessar os presentes autos de forma eletrônica e automática, ressalvados apenas os casos de eventuais peças classificadas como sigilosas, as quais requerem solicitação formal."
3. O Ministério Público discorda da SecexTCE e defende o arquivamento do processo, sem julgamento do mérito, nos termos do art. 212 do Regimento Interno do TCU, conforme o parecer a seguir transcrito (peça 99) :
	"Trata-se de tomada de contas especial (TCE) instaurada pelo Ministério do Turismo (MTur) , em razão de irregularidades na prestação de contas dos recursos repassados à associação Nova Sociedade por meio do Convênio 00815/2009 (Siafi 704378) para aplicação na 'VI Festa Internacional de Teatro de Angra dos Reis' (peça 5) . 
A avença vigeu entre 7/8/2009 e 29/1/2010, prevendo aporte de R$ 600.000,00 em  recursos federais, ficando sob a responsabilidade da convenente ofertar contrapartida de R$ 70.000,00.
Com base nos pareceres produzidos durante a análise da prestação de contas, o tomador concluiu pela existência de débito no valor integral repassado, sob a responsabilidade do Sr. Ronaldo Vieira Gomes, da Sra. Simone Alves Melo e da Nova Sociedade, haja vista a não comprovação da regular aplicação do montante transferido (peça 72) .
No âmbito deste Tribunal, procedeu-se à citação solidária dos referidos  responsáveis e somente a Sra. Simone Alves Melo apresentou defesa, a qual foi objeto de análise na peça 96, resultando em proposta uniforme de julgamento pela irregularidade das contas, mas sem aplicação de multa, haja vista a ocorrência da prescrição da pretensão punitiva.
A meu ver, os autos merecem encaminhamento diverso, pelas razões adiante expostas. 
De acordo com os elementos constantes dos autos, as irregularidades que ensejaram a instauração desta TCE ocorreram em 1º/3/2010, quando se encerrou o prazo para apresentação da prestação de contas dos recursos do convênio (peça 5, p. 6-7) . Examinam-se, portanto, irregularidades cometidas há mais de dez anos, o que justifica, em meu sentir, que se apure a incidência da prescrição da pretensão de ressarcimento aos cofres públicos, sobretudo em face da evolução da jurisprudência do Supremo Tribunal Federal (STF) a respeito da matéria.
Registro que, em diversas oportunidades, ao promover minuciosa e detida análise do tema, defendi que a prescrição da pretensão de ressarcimento ao erário deve seguir as regras estabelecidas no Código Civil atualmente vigente. Cito, como exemplo, os pareceres emitidos nos autos do TC Processo 000.012/2020-3, da relatoria do Ministro Vital do Rêgo; do TC Processo 036.485/2019-5, da relatoria do Ministro-Substituto Marcos Bemquerer Costa; do TC Processo 020.232/2017-9, da relatoria do Ministro-Substituto Weder de Oliveira; do TC Processo 031.091/2013-0, da relatoria do Ministro Benjamin Zymler; do TC  Processo 004.030/2017-6, da relatoria do Ministro-Substituto André Carvalho; do TC Processo 029.107/2019-9, da relatoria do Ministro Raimundo Carreiro; do TC  Processo 006.359/2019-1, da relatoria do Ministro Augusto Nardes; do TC Processo 017.162/2007-1, da relatoria do Ministro Aroldo Cedraz; do TC Processo 035.278/2015-3, da relatoria do Ministro-Substituto Augusto Sherman Cavalcanti; do TC Processo 000.071/2020-0, da relatoria do Ministro Jorge Oliveira; do TC Processo 027.487/2017-2, da relatoria do Ministro Walton Alencar Rodrigues; e do TC Processo 018.978/2012-6, da relatoria do Ministro Bruno Dantas.
Nos pareceres lançados nos referidos processos, sustentei que, em razão de seu caráter genérico e da ausência de normas específicas que disciplinem o assunto, o art. 205 do Código Civil - que constitui a regra geral de prescrição - deve incidir, a priori, em todas as situações para as quais a lei não tenha estabelecido prazo inferior. As normas de direito civil, notadamente as insertas na parte geral do Código Civil, por sua abrangência e estofo em sólidos princípios de direito, devem orientar a aplicação do Direito em todos os ramos, quando não conflitantes com matérias especificamente reguladas. Assim, na inexistência de norma específica para a hipótese, entendo que devem incidir as regras da Lei 10.406/2002.
Compreendo, ademais, que a regra do art. 205 do Código Civil, conquanto inespecífica, é perfeitamente compatível com as normas que, desde muito, regem o procedimento de controle externo. E, neste passo, para que não se afronte a harmonia e o caráter sistêmico de suas normas, o Código Civil também pode e deve servir de parâmetro para o regramento de outras questões, como, por exemplo, e no que couber: as causas de suspensão previstas nos arts. 198 e 200; as causas interruptivas do art. 202, incisos I e VI; o recomeço da contagem do prazo estabelecido no art. 202, parágrafo único; a prescrição intercorrente prevista no art. 202, parágrafo único; os efeitos da interrupção efetuada contra devedor solidário, ex vi do art. 204, § 1º, in fine; o prazo geral de dez anos previsto no art. 205; e o dever de guarda de documentos de que trata o art. 1.194.
Ciente de que a egrégia Corte de Contas da União continua a adotar a tese da imprescritibilidade da pretensão de ressarcimento (v.g. Acórdão 5236/2020-TCU-Plenário, 11.839/2020-TCU-2ª Câmara, 18/2021-TCU-1ª Câmara e 120/2021-TCU-Plenário) , peço vênias para ratificar  o posicionamento externado nos pareceres acima referenciados, de que o exame da ocorrência da prescrição da pretensão de ressarcimento aos cofres públicos - instrumentalizada nos processos de contas que tramitam no TCU - deve ter como parâmetro o prazo geral de prescrição indicado no art. 205 da Lei 10.406/2002, contado a partir da data de ocorrência da irregularidade que deu origem ao débito, em consonância com o art. 189 da mesma lei.
Isso posto, passo ao exame da ocorrência da prescrição da pretensão de ressarcimento no caso concreto. Considerando que as regras aplicáveis à prescrição da pretensão punitiva, nos termos do Acórdão 1441/2016-TCU-Plenário, são as mesmas que ora proponho para a análise da prescrição da pretensão de ressarcimento ao erário; considerando que, in casu, as irregularidades que ensejariam a aplicação de sanção são as mesmas que dariam causa à condenação em débito, assim como são as mesmas as causas interruptivas e demais variáveis; entendo cabível a análise em conjunto da ocorrência da prescrição para ambas pretensões.
Tendo tais balizas como parâmetro para o exame da matéria, concluo pela consumação da prescrição da pretensão de ressarcimento ao erário neste processo. As irregularidades que ensejaram o débito ocorreram em 1º/3/2010, quando se encerrou o prazo para apresentação da prestação de contas dos recursos do convênio (peça 5, p. 6-7) . Assim, o prazo prescricional de dez anos transcorreu sem que fosse interrompido pelo ato que autorizou a citação dos responsáveis, qual seja, o pronunciamento do titular da SecexTCE, expedido em 2/7/2021 (peça 83) .
Por conseguinte, nos termos do art. 212 do RI/TCU, as contas devem ser arquivadas, sem julgamento de mérito. Sem embargo, caso o Tribunal de Contas da União, numa análise perfunctória e não exauriente, entenda que as irregularidades guardam correspondência com quaisquer condutas tipificadas na Lei 8.429/1992, deve promover o encaminhamento do acórdão que vier a ser proferido ao Ministério Público Federal, para que adote as medidas que entender cabíveis.
Admitindo que o Tribunal não acolha a tese de prescrição por mim apresentada, em atenção ao parágrafo 2º do art. 62 do Regimento Interno do TCU, proponho o julgamento das contas pela regularidade com ressalvas, pelas razões adiante expostas.
De acordo com plano de trabalho na peça 2, os recursos se destinavam à contratação de itens relativos aos espetáculos, apresentação de repertório, divulgação do evento na internet e instalação de lona, carpete, piso, máquinas de refrigeração, arquibancada, palco e cadeiras estofadas.
Nos dias 30/10/2009 a 2/11/2009, houve visita in loco para verificação da execução do objeto, tendo o relatório na peça 9 consignado a conclusão das ações descritas no plano de trabalho, ressalvando apenas a necessidade de apresentação de informações acerca dos valores obtidos com a cobrança de ingressos e as ações para as quais foram destinados.
Em relação à execução financeira da avença, o documento na peça 44 examinou os  comprovantes de pagamento e considerou atendido o item, assim como a movimentação financeira registrada no extrato. De fato, confrontando as notas fiscais e  comprovantes de pagamentos nas peças 24 a 26 com o extrato na peça 19, é possível estabelecer nexo de causalidade entre as despesas realizadas e os recursos depositados na conta utilizada para movimentá-los.
Quanto aos valores referentes à cobrança de ingressos, após envio das informações pela convenente, o MTur se pronunciou sobre o assunto nos seguintes termos (peça 32, p. 3) :
'Houve cobrança de ingressos e o Convenente encaminhou os borderôs das apresentações (fls. 244 a 272) e notas fiscais (fls. 273 a 276) . No que diz respeito à área técnica, os itens pagos estão em contexto com o evento. A área financeira deverá se pronunciar em relação aos valores arrecados.'  (grifos no original) 
As fls. 273 a 276 mencionadas no trecho acima correspondem aos documentos fiscais na peça 28, sobre os quais a análise financeira assim se manifestou (peça 44, p. 9) :
'Consta dos autos às fls. 244 a 272 que o convenente apresentou Borderôs de Apresentação (bilheteria) informando os valores obtidos na cobrança de ingressos, dos quais constata-se o valor arrecadado de R$ 81.532,52, porém, não foram informadas as ações para as quais os recursos foram destinados, conforme estabelecido na Cláusula Terceira, inciso II, cc) e Cláusula Décima Terceira, Parágrafo Segundo, alínea k) .'
Como se vê, a assertiva de que não foram informadas as ações a que se destinaram os valores arrecadados com os ingressos se mostra contraditória com a manifestação da área técnica acima reproduzida, no sentido de que 'os itens pagos estão em contexto com o evento', o que tornaria desarrazoado exigir a devolução de valores com base na premissa estabelecida no parecer financeiro, indicada na irregularidade dois da proposta de citação (peça 81, p. 17) . Ademais, os documentos na peça 28 evidenciam que os valores foram gastos com publicidade/divulgação do evento e correspondem ao total declarado no borderô mencionado no parecer financeiro.
Nesse ponto, importa consignar que, embora o evento tenha contado com outros patrocinadores, a Nova Sociedade declarou não ter recebido recurso de outras fontes, contando, para implementação das ações previstas no plano de trabalho integrante do Convênio 00815/2009, exclusivamente com os valores repassados pelo MTur.
Outro aspecto sobre o qual os responsáveis foram chamados a se manifestar diz respeito à 'ausência de comprovação de que as empresas que não detinham direitos de exclusividade, contratadas irregularmente por inexigibilidade, pagaram aos representantes das apresentações artísticas do evento' (peça 81, p. 17) .
Sobre o assunto, chamo a atenção, inicialmente, para o fato de o termo de convênio não conter exigência quanto à comprovação do pagamento do cachê, o que desautorizaria o MTur a impugnar despesas sob tal pretexto. As disposições sobre a contratação por inexigibilidade de artistas consagrados dizem respeito tão somente à obrigatoriedade de apresentação do contrato de exclusividade registrado em cartório e de sua publicação no Diário Oficial da União (letras 'jj' e 'kk', II, da Cláusula 3ª - peça 5, p. 6) .
Além disso, considero que, no caso concreto em exame, a ausência de comprovação do recebimento dos cachês pelos artistas não tem o condão de comprometer o estabelecimento do nexo de causalidade. O Convênio 00815/2009 foi firmado em 7/8/2009, antes da vigência da Portaria MTur 153, de 6/10/2009. É essa portaria que passou a prever, com a inserção do § 2º em seu art. 17 pela Portaria MTur 73/2010, a apresentação, quando da prestação de contas, do 'documento comprobatório do efetivo recebimento do cachê' por parte dos artistas. 
Foi nessa linha o entendimento expresso no voto condutor do Acórdão 11787/2020-TCU-Primeira Câmara, do Ministro Bruno Dantas. Naquele caso, esta Corte deixou de exigir o comprovante de recebimento de cachês pelos artistas para fim do estabelecimento do nexo causal porque o convênio examinado era anterior à Portaria MTur 153/2009. O excerto transcrito a seguir destaca a referida portaria como marco para a exigência ou não dos recibos emitidos pelos artistas para fins de estabelecimento do nexo causal:
'A meu ver, a prolação do recente Acórdão 1892/2020-TCU-Plenário exige que a questão seja analisada sob novo olhar, visto que o Tribunal pode se deter novamente sobre essa questão. Destaco que o presente caso apresenta a mesma situação fática daquele em que se baseou o referido acórdão, o que exige que seja dado a este processo o mesmo deslinde daquele outro.
Os dois casos referem-se a convênios celebrados em 2008, portanto antes da Portaria MTur 153/2009. Somente após a vigência do referido normativo, passaram a ser exigidos na prestação de contas, nos termos do art. 17, § 2º, os documentos comprobatórios do efetivo recebimento do cachê pelos artistas.
Muito embora não fosse esse o posicionamento que vinha adotando nos processos de minha relatoria, ajuízo que, agora, em convênios celebrados antes da Portaria MTur 153/2009, o Tribunal deve admitir a composição do nexo de causalidade com os documentos que comprovem o pagamento à empresa contratada, sem necessidade de apresentar os recibos dos cachês, já que isso não era exigido do gestor à época. Friso que, a despeito da irregularidade relacionada à contratação indevida por inexigibilidade de licitação, tal entendimento só é possível por terem sido verificadas a efetiva execução física do objeto conveniado e a inexistência de elementos que caracterizem superfaturamento dos cachês artísticos.' (destacamos) 
Cumpre esclarecer que, quando da inserção da proposta da convenente no Siconv, foram juntadas como anexo declarações de exclusividade atinentes à contratação dos artistas e espetáculos previstos no plano de trabalho, inexistindo por parte do MTur qualquer questionamento acerca da documentação. Desse modo, penso não ser razoável exigir a devolução de recursos com base nessa fundamentação, visto que as contratações por inexigibilidade passaram pelo crivo do órgão concedente e por ser tratar de avença celebrada anteriormente à Portaria MTur 153/2009, alterada pela Portaria MTur 73/2010. 
Ainda que se conclua pela permanência dessa irregularidade nestas contas especiais, entendo que não se justificaria a imputação de débito, mas apenas a aplicação de multa, se não estivesse prescrita essa pretensão, conforme jurisprudência a seguir mencionada:
Na contratação de profissional do setor artístico por inexigibilidade de licitação, a apresentação de atestado de exclusividade restrito aos dias e à localidade do evento, em vez do contrato de exclusividade entre o artista e o empresário contratado, caracteriza grave infração à norma legal e regulamentar, não mera impropriedade de natureza formal, ensejando, ainda que não configurado dano ao erário, condenação em multa e julgamento pela irregularidade das contas, pois o contrato de exclusividade é imprescindível para caracterizar a inviabilidade de competição de que trata o art. 25, inciso III, da Lei 8.666/1993. (Acórdão 374/2017-TCU-Primeira Câmara) 
A apresentação de autorização/atesto/carta que confere exclusividade ao empresário do artista consagrado para dias e eventos específicos, em vez do necessário contrato de exclusividade registrado em cartório, para fins de contratação por inexigibilidade de licitação, representa impropriedade na execução do convênio e, por si só, não implica o julgamento pela irregularidade das contas, tampouco condenação em débito. (Acórdão 1435/2017-TCU-Plenário) 
O mesmo raciocínio se aplica à exigência de devolução de valores em decorrência da não apresentação de imagens (fotografias ou filmagens) ou outros documentos que comprovassem a execução dos itens previstos no plano de trabalho. Primeiramente porque os termos do convênio dispunham apenas sobre a obrigatoriedade de fotografar ou filmar o material promocional com a logomarca do MTur, anúncios em outdoor, frontligh ou luminoso, bem como banners, faixas, troféus e medalhas (letras 'd', 'g' e 'h' do § 2º da Cláusula 13ª) , exigências atendidas, quando cabíveis, conforme registros na peça 9, p. 13.
Ademais, a visita in loco registrou imagens da presença de diversos itens pactuados, concluindo pela sua correta implementação, o que corrobora a tese de inexigência de devolução de recursos com base na ausência de fotografias ou filmagens. Embora a jurisprudência do Tribunal acerca do tema oscile, menciono os enunciados a seguir, relativos a convênios celebrados contemporaneamente à avença em análise nestes autos:
Nos convênios firmados pelo Ministério do Turismo, não é cabível a responsabilização do gestor pela não apresentação de fotos, filmagens ou material de divulgação como prova da realização de eventos, se tal exigência não constou do termo de convênio. (Acórdão 2465/2016-TCU-Primeira Câmara) 
A ausência de registro fotográfico ou de filmagem do evento, com a indicação da origem dos recursos federais, por si só, não é suficiente para caracterizar irregularidade na aplicação de verba conveniada. (Acórdão 5223/2015-TCU-Segunda Câmara) 
Não há amparo legal para se exigir do gestor, como prova da realização de eventos, a apresentação de registros de filmagem ou fotográficos, se tal previsão não constar do termo de convênio. (Acórdão 6712/2015-TCU-Primeira Câmara) 
Assim, não obstante existam decisões quanto à necessidade de apresentação de  fotografias e filmagens como requisito para comprovação da realização dos eventos custeados com recursos do MTur, penso ser coerente aplicar ao caso em análise a jurisprudência acima colacionada.
Em adendo às considerações acima, registro que o festival, em sua sexta edição, contou com ampla divulgação, indicando a implementação das ações correlatas previstas no plano de trabalho aprovado, atinentes a publicações sobre o evento em sites de jornais e revistas de notório conhecimento. A documentação na peça 42 ilustra tal assertiva, contendo diversos anúncios da programação do festival, inclusive dos espetáculos que, segundo o concedente, não teriam sido comprovados.
Nesse contexto, em que pese a não inserção de parte da documentação requerida pelo MTur no Siconv, notadamente os contratos e declarações indicados no parecer lançado na peça 52, entendo que não há elementos suficientes para sustentar eventual condenação à devolução integral do valor repassado à convenente.
Pelos motivos acima expostos, caso não acolhida a análise quanto à ocorrência da prescrição da pretensão de ressarcimento, proponho que as contas dos responsáveis sejam julgadas regulares com ressalvas.
Diante do exposto, este membro do Ministério Público de Contas junto ao TCU propõe o arquivamento do presente processo, sem julgamento do mérito, nos termos do art. 212 do Regimento Interno do TCU (RI/TCU) , sem prejuízo de que, caso o Tribunal entenda pertinente, envie cópia do acórdão a ser prolatado, bem como do relatório e do voto que o fundamentarem, à Procuradoria da República no Rio de Janeiro."
É o Relatório.

não há

Procurador Sérgio Ricardo Costa Caribé

TOMADA DE CONTAS ESPECIAL. CONVÊNIO. MINISTÉRIO DO TURISMO. REALIZAÇÃO DO EVENTO "VI FESTA INTERNACIONAL DE TEATRO DE ANGRA DOS REIS - FITA2009". CITAÇÃO. REVELIA DE DOIS RESPONSÁVEIS. REJEIÇÃO DAS ALEGAÇÕES DE DEFESA DA OUTRA EXGESTORA. ELEMENTOS SUFICIENTES PARA DEMONSTRAR A EFETIVA REALIZAÇÃO DO EVENTO E O NEXO CAUSAL ENTRE OS VALORES REPASSADOS PELO CONCEDENTE E AS DESPESAS EFETUADAS. AUSÊNCIA DE DOCUMENTOS RELATIVOS ÀS LICITAÇÕES E ÀS CONTRATAÇÕES. NÃO APLICAÇÃO DE MULTA EM RAZÃO DA PRESCRIÇÃO DA PRETENSÃO PUNITIVA. CONTAS REGULARES COM RESSALVA. QUITAÇÃO. COMUNICAÇÕES.

TOMADA DE CONTAS ESPECIAL (TCE)

Este processo de tomada de contas especial trata de irregularidades relativas ao Convênio 00815/2009, celebrado entre o Ministério do Turismo (MTur) e a entidade Nova Sociedade, tendo por objeto a realização da "VI Festa Internacional de Teatro de Angra dos Reis - FITA2009".
2. O ajuste, cuja vigência ocorreu entre 7/8/2009 e 29/1/2010 (prestação de contas até 1/3/2010) , previa a aplicação de R$ 670.000,00, sendo R$ 600.000,00 a cargo do concedente (peça 5) , o qual efetivamente transferiu toda a quantia prevista (peça 8) .
3. A SecexTCE propõe o julgamento pela irregularidade das contas da Nova Sociedade, de Ronaldo Vieira Gomes (Diretor-Presidente) e de Simone Alves de Melo (Diretora Administrativa-Financeira) , imputando-lhes débito solidário (peças 96-98) .
4. Por sua vez, o Ministério Público discorda da SecexTCE e defende o arquivamento do processo, sem julgamento do mérito, nos termos do art. 212 do Regimento Interno do TCU ou, alternativamente, o julgamento pela regularidade com ressalva das contas.
5. As ocorrências atribuídas aos responsáveis foram as seguintes: 
a) "não comprovação da execução física do objeto do convênio"; 
b)  "ausência de comprovação de que as empresas que não detinham direitos de exclusividade, contratadas irregularmente por inexigibilidade, pagaram aos representantes das apresentações artísticas do evento"; e 
c) "não apresentação de declaração de gratuidade do evento, nem de demonstrativo de utilização, dos montantes arrecadados com a venda de ingressos, no objeto do convênio".
6. Regularmente citados, a Nova Sociedade e Ronaldo Vieira Gomes permaneceram inertes. Desse modo, serão considerados revéis, devendo a análise da TCE prosseguir com as informações presentes nos autos, nos termos do art. 12, § 3º, da Lei 8.443/1992.
7. Quanto às alegações de Simone Alves de Melo, destaco, a princípio, que é indiferente para sua responsabilização se deixou de compor a diretoria da associação em 2018, pois os fatos são anteriores à sua saída. 
8. Tampouco pode ser acolhido o argumento de que ela não fora notificada anteriormente sobre a matéria, visto que a ausência de comunicações na fase interna da TCE (antes de o processo ser instaurado no TCU) não implica prejuízo ao contraditório ou à ampla defesa. Ademais, constam nos autos comunicações realizadas pelo Ministério do Turismo para a ex-gestora, entre elas, o Ofício 1052/2018/CGCV/DIRAD/GSE (peça 47) , entregue à destinatária em 3/5/2018, conforme informação dos Correios (peça 50) e o Ofício 2309/2018/CGCV/DIRAD/GSE (peça 56) , entregue em 3/8/2018 (peça 58) .
9. Com relação à alegação de prescrição, a SecexTCE concluiu que ela ocorreu, se for aplicado o regramento do Código Civil, mas não teria ocorrido caso se utilizasse a Lei 9.873/1999. Na análise dessa última norma, apontou, com detalhes, causas interruptivas com base no seu art. 2º.
10. Sobre essa questão, o Ministério Público defende que seja aplicada, também para a prescrição da pretensão ressarcitória, a regra estabelecida por meio do Acórdão 1441/2016-TCU-Plenário, redator Ministro Walton Alencar Rodrigues, baseada no Código Civil, conforme o seguinte trecho do parecer de peça 99:
"10.	Ciente de que a egrégia Corte de Contas da União continua a adotar a tese da imprescritibilidade da pretensão de ressarcimento (v.g. Acórdão 5236/2020-TCU-Plenário, 11.839/2020-TCU-2ª Câmara, 18/2021-TCU-1ª Câmara e 120/2021-TCU-Plenário) , peço vênias para ratificar  o posicionamento externado nos pareceres acima referenciados, de que o exame da ocorrência da prescrição da pretensão de ressarcimento aos cofres públicos - instrumentalizada nos processos de contas que tramitam no TCU - deve ter como parâmetro o prazo geral de prescrição indicado no art. 205 da Lei 10.406/2002, contado a partir da data de ocorrência da irregularidade que deu origem ao débito, em consonância com o art. 189 da mesma lei.
11.	Isso posto, passo ao exame da ocorrência da prescrição da pretensão de ressarcimento no caso concreto. Considerando que as regras aplicáveis à prescrição da pretensão punitiva, nos termos do Acórdão 1441/2016-TCU-Plenário, são as mesmas que ora proponho para a análise da prescrição da pretensão de ressarcimento ao erário; considerando que, in casu, as irregularidades que ensejariam a aplicação de sanção são as mesmas que dariam causa à condenação em débito, assim como são as mesmas as causas interruptivas e demais variáveis; entendo cabível a análise em conjunto da ocorrência da prescrição para ambas pretensões.
12.	Tendo tais balizas como parâmetro para o exame da matéria, concluo pela consumação da prescrição da pretensão de ressarcimento ao erário neste processo. As irregularidades que ensejaram o débito ocorreram em 1º/3/2010, quando se encerrou o prazo para apresentação da prestação de contas dos recursos do convênio (peça 5, p. 6-7) . Assim, o prazo prescricional de dez anos transcorreu sem que fosse interrompido pelo ato que autorizou a citação dos responsáveis, qual seja, o pronunciamento do titular da SecexTCE, expedido em 2/7/2021 (peça 83) ." (grifos do original) 
11. Como consequência desse entendimento, por considerar que também teria ocorrido a prescrição da pretensão ressarcitória, a Procuradoria sugere o arquivamento do feito, com fundamento no art. 212 do Regimento interno do TCU.
12. Tenho as seguintes considerações a fazer sobre esse tema.
13. No tocante à prescrição da pretensão punitiva, este Tribunal continua aplicando o entendimento fixado no Acórdão 1441/2016-TCU-Plenário, redator Ministro Walton Alencar Rodrigues, no sentido de que se subordina ao prazo geral de prescrição indicado no art. 205 do Código Civil, a contar da data do fato, com uma única causa interruptiva, que é a citação ou audiência.
14. Quanto à prescrição da pretensão ressarcitória, esta Corte de Contas continua aplicando o entendimento fixado no Acórdão 2709/2008-TCU-Plenário, da relatoria do Ministro Benjamin Zymler, que se alinhou ao entendimento em vigor no Supremo Tribunal Federal (STF) naquela época, fixado no julgamento do Mandado de Segurança 26.210, da relatoria do Ministro Ricardo Lewandowski, julgado em 04.09.2008, no sentido de que a pretensão de ressarcimento ao erário era imprescritível.
15. Contudo, nenhum dos dois entendimentos é aplicado pelo STF.
16. A partir do julgamento do Mandado de Segurança 32.201, relator Ministro Roberto Barroso, em 21/3/2017, o STF passou a aplicar as regras da Lei 9.873/1999 como parâmetro para reger a prescrição da pretensão punitiva no âmbito desta Corte de Contas, cujo prazo é de 5 anos, a contar da data do fato.
17. Mais recentemente, em julgamento concluído em 11/11/2021, o STF apreciou a ADI 5509, relator Ministro Edson Fachin, na qual, sintetizou, nos termos do voto do relator, "a orientação aplicável para a fixação e a contagem dos prazos prescricionais das ações de competência do Tribunal de Contas". 
18. Assim, em resumo, o STF, com fundamento na aplicação combinada da Lei 9.873/1999 com a Lei 8.443/1992 (Lei Orgânica do TCU) e com o entendimento adotado pela Suprema Corte no Recurso Extraordinário 636.553, fixou o prazo de prescrição relativo aos processos dos Tribunais de Contas em cinco anos, a contar do vencimento do prazo para prestar contas ou, não havendo o dever de prestar contas, a partir da ciência do fato ilícito pelo TCU. Ou seja, trata-se de entendimento que se aplica tanto à prescrição da pretensão ressarcitória quanto à prescrição da pretensão punitiva.
19. Por essa razão, tenho entendimento idêntico ao que foi sustentado pelo Ministro Raimundo Carreiro no voto complementar que submeteu à apreciação desta Corte na Sessão Plenária de 1/12/2022, nos autos do TC-Processo 000.006/2017-3, no qual, após apresentar a evolução da jurisprudência do STF sobre o assunto, Sua Excelência propôs que o entendimento fixado pelo STF na citada ADI 5509 fosse aplicado, de imediato, aos processos em tramitação no TCU.
20. No entanto, na Sessão Plenária de 9/3/2022, quando da retomada do julgamento do aludido processo, em virtude de pedido de vista de vários ministros, foi prolatado o Acórdão 459/2022-TCU-Plenário, redator Ministro Walton Alencar Rodrigues, no qual esta Corte entendeu por bem não apreciar o mérito da questão naquela oportunidade. Na mesma assentada, decidiu expedir comando à Segecex para a formação de grupo técnico de trabalho para que apresente projeto de ato normativo disciplinando "o tema da prescrição da pretensão ressarcitória e da prescrição da pretensão punitiva no âmbito do controle externo, tendo por base jurisprudência predominante do Supremo Tribunal Federal, adequando-a às especificidades das diversas formas de atuação do Tribunal de Contas da União".
21. Registro que não proferi voto no julgamento que aprovou o citado Acórdão 459/2022-TCU-Plenário, tendo em vista que meu antecessor no cargo de Ministro desta Corte de Contas, o Ministro Raimundo Carreiro, já havia votado, na condição de relator do aludido processo.
22. Por consequência, este Tribunal de Contas continua a aplicar o prazo de 10 anos, a contar da data do fato, para a prescrição da pretensão punitiva, conforme decidido no citado Acórdão 1441/2016-TCU-Plenário, e a imprescritibilidade no tocante à pretensão de ressarcimento ao erário, nos termos decididos no Acórdão 2709/2008-TCU-Plenário, ratificado pelo recente Acórdão 459/2022-TCU-Plenário.
23. Feitas essas considerações, concluo que, no caso concreto, houve prescrição da pretensão punitiva, visto que o prazo para a prestação de contas teve fim em 1/3/2010 e o ato que ordenou a citação foi juntado aos autos em 2/7/2021, após o transcurso do decênio.
24. Ressalto também que a eventual aplicação das regras preconizadas pelo STF, com esteio sobretudo na Lei 9.873/1999, seria mais desfavorável aos responsáveis, pois não haveria prescrição sob nenhum dos aspectos.
25. Como já mencionei, o Ministério Público propõe, alternativamente, o julgamento das contas pela regularidade com ressalva. Em síntese, sustenta que: (a) a ausência de comprovação do recebimento dos cachês pelos artistas não tem o condão de comprometer o estabelecimento do nexo de causalidade; (b) quanto à não apresentação de fotografias ou filmagens, os termos do convênio dispunham apenas sobre a obrigatoriedade de fotografar ou filmar o material promocional com a logomarca do MTur, anúncios em outdoor, frontligh ou luminoso, bem como banners, faixas, troféus e medalhas, que foram atendidas (peça 9, p. 13) ; (c)  a visita in loco (relatório à peça 9) registrou imagens da presença de diversos itens pactuados, concluindo pela sua correta implementação; (d)  em que pese a não inserção de parte da documentação requerida pelo MTur no Siconv, notadamente os contratos e declarações indicados no parecer lançado na peça 52, não há elementos suficientes para sustentar eventual condenação à devolução integral do valor repassado à convenente.
26. Inicio examinando a execução física do evento. De fato, o termo do convênio (peça 5) não exigia que houvesse registro fotográfico de todas as apresentações, para que sua realização fosse comprovadas. Aliás, entendo que seria tarefa desafiadora para os organizadores obter imagens de cada um dos cinco espetáculos teatrais, com detalhes específicos que pudessem ser identificados, de forma inequívoca, pelos representantes do concedente. A esse respeito, anoto que consta, no relatório de visita in loco  (peça 9) , o registro fotográfico de uma das peças.
27. Por outro lado, distintamente do que ocorre com a maior parte das contas especiais relativas a eventos culturais examinados por este Tribunal, houve efetiva vistoria no local no momento das apresentações, conforme o Relatório de Supervisão in loco 262/2009 (peça 9) , que apresentou, entre outras conclusões, as seguintes:
a)  houve a realização do evento no endereço previsto e no período de vigência do convênio; 
b)  foi cumprido o disposto no Plano de Trabalho e Projeto aprovados ("foi realizada no local uma conferência dos bens e serviços indicados no Plano de Trabalho. Foi possível verificar que todas as ações foram executadas, o que indica cumprimento total da rotina física do convênio, durante o período da fiscalização") ; 
c)  houve apresentação do vídeo institucional do MTur durante o evento; 
d)  os materiais contratados foram apresentados por item ao fiscal; 
e)  foi possível constatar a grande divulgação da festa, conforme material anexo (Guia de programação do evento e encarte do jornal O Globo) ;
f)  houve aplicação da logomarca do Ministério do Turismo no material de divulgação; 
g)  as normas de segurança, limpeza e organização foram observadas e seguidas; 
h)  foram boas as impressões colhidas junto ao público do evento; 
i)  os resultados foram satisfatórios.
28. Portanto, entendo que, diante das exigências constantes do termo do ajuste, bem como das conclusões da equipe de fiscalização do concedente, pode ser considerada como devidamente realizada a festa cultural.
29. No que se refere à execução financeira, no Parecer Financeiro 375/2018 (peça 44) , consta a análise: (a) dos "Documentos de Liquidação", em que são apresentadas informações sobre diversas notas fiscais relativas aos serviços contratados; (b) dos "Pagamentos", onde estão os comprovantes de desembolsos; (c) bem como da "Movimentação Financeira", incluindo extrato bancário completo, depósito de contrapartida, aplicação financeira e saldo remanescente. Todo eles foram considerados "Atendidos", com a única ressalva de que foram enviadas notas fiscais adicionais desnecessárias atinentes a serviços efetuados pela própria convenente.
30. Não obstante essas conclusões, no Parecer Financeiro 812/2018 (peça 52) , houve manifestação pela rejeição das contas, em razão da ausência dos seguintes elementos: 
a)  cópias de contratos e dos documentos alusivos aos procedimentos licitatórios;
b)  documento original de que a convenente não recebeu nenhum outro patrocínio ou outros parceiros;
c)  declaração informando se houve ou não exploração de área restrita;
d)  informação sobre as ações para as quais foram destinados os R$ 81.532,50 arrecadados na bilheteria.
31. Como se vê, apesar dessa proposta de rejeição, as informações constantes dos autos permitem concluir que foi verificada, por meio de visita de representante do MTur, a efetiva e satisfatória realização do evento. Além disso, é possível constatar que a documentação financeira apresentada permite delinear o nexo causal entre os valores federais transferidos e a materialização do objeto. Assim, a meu juízo, não é coerente condenar os responsáveis à devolução dos valores federais repassados. 
32. Por certo, não poderiam ser desconsideradas as ocorrências descritas acima. Trata-se de omissão quanto a informações que seriam relevantes para caracterizar o devido cumprimento da legislação pertinente ao caso. Sua não apresentação implicaria punição por meio da aplicação da multa prevista no art. 58 da Lei 8.443/1992. Ocorre que, como demonstrado anteriormente, houve a prescrição da pretensão punitiva.
33. Por oportuno, registro ainda que, no que concerne aos contratos de exclusividade com registro em cartório, sua ausência não implica, por si só, o julgamento pela irregularidade das contas, nem se configura suficiente para a imputação de débito, pois consiste em impropriedade isolada na execução do ajuste, passível de apenação por imposição de multa, como creio ser adequado para o caso em exame. Nesse sentido, cito os Acórdão 1435/2017-TCU-Plenário, relator Ministro Vital do Rêgo, 7.471/2015-TCU-2ª Câmara, relator Ministro Augusto Nardes, e 7.605/2015-TCU-1ª Câmara, relator Ministro-Substituto Weder de Oliveira.
34. Diante todo o exposto, acolhendo a proposta do Ministério Público, ainda que por fundamentos distintos, penso que este Tribunal deve julgar regulares com ressalva as contas da Nova Sociedade, de Ronaldo Vieira Gomes (Diretor-Presidente) e de Simone Alves de Melo (Diretora Administrativa-Financeira) , dando-lhes quitação.
Ante o exposto, voto para que seja adotado o acórdão que ora submeto ao Colegiado.
TCU, Sala das Sessões, em 23 de agosto de 2022.
ANTONIO ANASTASIA 
Relator